臺灣臺南地方法院民事判決　　　　　　　93年度訴字第1479號
原　　　告　台南市農會
法定代理人　丁○○
訴訟代理人　張文嘉律師
被　　　告　乙○○○
訴訟代理人　戊○○
上列當事人間請求排除侵害事件，經本院於民國94年6月2日言詞
辯論終結，判決如下：
    主  文
原告之訴駁回。
訴訟費用由原告負擔。
    事實及理由
甲、程序方面：
一、按當事人喪失訴訟能力或法定代理人死亡或其代理權消滅者
    ，訴訟程序在有法定代理人或取得訴訟能力之本人，承受其
    訴訟以前當然停止；又第168條至第172條及前條所定之承受
    訴訟人，於得為承受時，應即為承受之聲明，此民事訴訟法
    第170條、175條分別定有明文。本件原告起訴時法定代理人
    為林妙勢，嗣於訴訟中，改選由丁○○擔任法定代理人，致
    林妙勢代理權消滅。因丁○○於改選後，已具狀聲明承受訴
    訟，自應由丁○○代理原告續行訴訟。
二、又訴狀送達後，原告不得將原訴變更或追加他訴，但擴張或
    減縮應受判決事項之聲明或不甚礙被告之防禦及訴訟之終結
    者，不在此限，民事訴訟法第255條第1項第3、7款分別定有
    明文。本件原告起訴時，請求被告拆除之房屋僅為門牌號碼
    台南市○○區○○路4段122巷272弄18之49號房屋，嗣於訴
    訟中，經調查，原告認為門牌號碼台南市○○區○○路4段
    122巷272弄31號之房屋亦應由被告拆除，爰擴張被告拆除之
    範圍包含台南市○○區○○路4段122巷272弄31號房屋。原
    告所為之變更業經被告同意，且屬擴張應受判決事項之聲明
    ，不妨礙被告之防禦及訴訟之終結，應予准許。
乙、實體方面：
一、原告起訴主張：
  (一)訴外人丙○○（起訴時為被告之一，但原告已於訴訟中撤回
    對其訴訟）於民國86年6月間，為向原告借款新台幣（下同
    ）3,000,000元，乃提供其所有坐落台南市安南區○○○段
    328之1地號（嗣後已變更為安南區○○段308地號）土地（
    下稱系爭土地）予原告設定本金最高限額4,550,000元抵押
    權。丙○○於提供系爭土地之初，土地係作為農耕使用，丙○○並允諾繼續以土地作農耕使用。詎丙○○未依約定清償
    借款，原告於91年7月間欲就丙○○提供之擔保品聲請強制
    執行時，竟發現系爭土地上有未保存登記之房屋，門牌號碼
    為台南市○○區○○路4段122巷272弄31號及台南市○○區
    ○○路4段122巷272弄18之49號及台南市○○路○段122巷272
    弄18之50號。據丙○○主張台南市○○區○○路4段122 巷
    272弄31號房屋為其所興建，但於90年5月21日出售予訴外人
    謝進財。台南市○○區○○路4段122巷272弄18之49號房屋
    ，據被告乙○○○主張係其於88年間因訴外人蔡佑凱向丙○○購買系爭土地後，經蔡佑凱同意而於同年所興建。另台南
    市○○區○○路4段122巷272弄18之50號房屋則非丙○○所
    起造，據原告查訪使用人為甲○○，甲○○並已申請編定門
    牌，該屋應為甲○○所有（起訴時亦為被告之一，經測量，
    該屋並未占用系爭土地，原告已撤回對甲○○之訴訟）。
  (二)系爭土地上因建物產權複雜，致土地歷經三次拍賣均乏人問
    津，顯見土地上之建物已減損土地價值。丙○○為台南市○○區○○路4段122巷272弄31號房屋之起造人，該屋為未辦
    保存登記之房屋，以原始建築人為所有人，而參酌建築法第
    12條第1項、39條第1項、70條第1項及96條第1項規定，可知
    起造人為建築之人，亦為使用執照申請人，使用執照申請人
    即為所有權人，故起造人實為原始建築人及所有權人。因之
    ，上開房屋應為丙○○所有，丙○○雖於90年5月間將該屋
    出售予謝進財，但未辦移轉登記，不生所有權移轉效力，仍
    應為丙○○所有。依據民法第872條規定，原告原得請求丙○○拆除房屋回復抵押權設定前之土地原狀。
  (三)但依台南市安南地政事務所繪製之複丈成果圖所示，丙○○
    之建物與被告之建物（即台南市○○區○○路4段122巷272
    弄18之49），無論從內外觀之，均已合而為一，且利用同一
    門戶出入，僅在稅籍上分為二部分而已，應為一建物，故丙○○所有之建物因丙○○同意與另一部份結合，合併由他人
    使用，丙○○已將該部分事實上處分權讓與被告。因被告占
    有使用之建物係無權占用系爭土地，丙○○本於物上請求權
    之法律關係，得請求拆屋還地，但丙○○怠於行使權利，原
    告為丙○○之債權人，依據民法第242條規定，自得代位丙○○提起本件訴訟，訴請被告拆屋還地，爰聲明：被告乙○○○應將坐落台南市○○區○○段308地號土地如複丈成果
    圖所示面積375.56平方公尺之建物拆除等語。
二、被告則以：
  (一)被告及訴外人甲○○、蔡佑凱等同為無極三母宮（以下簡稱
    三母宮）信徒，因三母宮需要，由蔡佑凱於88年8月間，以
    新台幣（下同）4,909,600元之代價，向丙○○買受系爭土
    地，蔡佑凱先於88年8月6日交付現金1,100,000元予丙○○
    ，同年9月15日再交付909,600元，剩餘尾款則約定於移轉登
    記完畢後，以銀行貸款作為支付。丙○○已將系爭土地交付
    蔡佑凱，被告於系爭買賣契約簽訂後，即雇工興建台南市○○區○○路4段122巷272弄18之49號房屋，作為三母宮餐廳
    及信徒宿舍。詎料，因丙○○積欠第三人債務，無法將系爭
    土地辦理移轉登記，致被告蒙受重大損失，更因丙○○之債
    務問題，致使房屋遭查封拍賣，權益遭受剝奪。
  (二)再者，原告雖主張依據民法第242條規定，提起本件訴訟。
    但上開規定需以債務人有怠於行使權利之情事時，始得為之
    ，若債務人不能行使權利，債權人即不得代位。本件被告與
    丙○○間有土地買賣關係存在，被告依所有權之行使，於系
    爭土地上搭建房屋及使用，並非無法律權源占有或竊佔情事
    ，故原告代位丙○○訴請被告拆屋還地，顯有違誤。
三、本件經審理及證據調查，兩造對於下列事實均不爭執：
  (一)系爭土地為原告所有，土地上有鐵皮磚造平房一棟，係未辦
    保存登記之建物，建物內部格局如陳啟明建築師事務所於94
    年4月30日檢送本院之隔間配置圖所示。其中建物內部現作
    為廚房餐廳及相鄰之臥室部分面積為41.61平方公尺；其餘
    作為臥室、起居室、客廳、儲藏室、浴室廁及雨遮部分，面
    積合計為33 3.95平方公尺（參見勘驗筆錄及安南地政事務
    所繪製之複丈成果圖）。
  (二)上開面積為41.61平方公尺之廚房餐廳及相鄰之臥室，係以
    丙○○名義為起造人，領有使用執照之建物（該部分因有整
    修，面積與使用執照所載面積42.46平方公尺略有不同），
    建物門牌為台南市○○區○○路4段122巷272弄31號，申請
    使用執照時結構為磚木造，但履勘時，木造結構部分改以石
    綿瓦代之。其餘作為臥室、起居室、客廳、儲藏室、浴室廁
    及雨遮部分，則以被告為申請人，領有門牌台南市○○區○○路4段122巷272弄18之49號，上開建物業已結合為一整體
    ，合併使用。
  (三)系爭土地原為訴外人陳先生購買，但以丙○○名義登記，三
    母宮為興建停車場及餐廳，由證人蔡佑凱向陳先生購得50坪
    土地，再由三母宮之信徒出資起造磚木造結構平房（即上開
    面積為41.61平方公尺之廚房餐廳及相鄰之臥室），嗣後為
    讓該建物取得合法使用執照，乃徵得丙○○同意，以丙○○
    為名義起造人，向台南市政府提出申請，並取得使用執照（
    卷13頁）。嗣因訴外人陳先生積欠丙○○債務，將系爭土地
    抵讓予丙○○，嗣後三母宮為進行擴建，再由證人於88年間
    另與丙○○簽訂土地買賣契約書（參見卷50頁）及支付部分
    價金，丙○○則交付土地予蔡佑凱，並由三母宮之信徒出資
    將原有建物整修，並利用原有建物結構於四周增建建物（即
    其餘作為臥室、起居室、客廳、儲藏室、浴室廁及雨遮，面
    積合計為333. 95平方公尺）部分，及申請門牌（卷90至94
    頁）。故門牌為台南市○○區○○路4段122巷272弄31號建
    物與門牌為台南市○○區○○路4段122巷272弄18之49號建
    物均為三母宮信徒共同出資起造，且已結合為一建物共同使
    用（參見本卷94年4月4日及同年5月5日言詞辯論筆錄及90年
    度訴字第2071號卷91年3月22日言詞辯論筆錄）。
  (四)蔡佑凱與丙○○雖簽訂土地買賣契約，但因系爭土地為農地
    ，受限農業發展條例規定，買賣當時無法辦理移轉登記。嗣
    後法令變更，已能辦理移轉登記，又因丙○○積欠他人債務
    ，土地遭假扣押而無法辦理移轉登記。蔡佑凱為此曾對丙○○提起返還買賣價金訴訟，全案因視為撤回而終結（參見本
    院調閱90年度訴字第2071號卷宗）。
  (五)三母宮為一宗教團體，於80年間成立，未辦理寺廟登記，亦
    無組織章程，內部有成立管理委員會，有委員六人，並推舉
    一人為主任委員，現任主任委員為甲○○。
四、本件原告主張：系爭土地上之建物已合併為一整體，為被告
    所有及有事實上處分權，該建物無權占用系爭土地，因土地
    所有權人丙○○怠於行使權利，原告為丙○○之債權人，爰
    代位丙○○行使權利，訴請被告拆屋還地等語。被告則否認
    上情，辯稱：其係基於訴外人蔡佑凱與丙○○間土地買賣關
    係而占用系爭土地，有合法權源，故丙○○對於被告並無任
    何權利可供行使，原告自無從代位丙○○行使權利等語。茲
    因，系爭土地上之建物，為未辦保存登記建物，且有二不同
    門牌，（詳見不爭執事項(一)、(二)所載），致系爭建物所有權
    歸屬不明。本院調查該建物是否無權占用系爭土地及原告可
    否代位丙○○行使權利前，應先調查該建物為何人所有？何
    人始有拆除建物之權利？經查：
  (一)原告主張系爭土地上之建物，可分為「丙○○建物」及「被
    告建物」，前者為丙○○所有，而後者為被告所有乙節，固
    提出台南市工務局使用執照、房屋稅籍證明書及稅捐稽徵處
    安南分處現值核定通知書為據。然房屋稅籍資料僅為稅務行
    政機關課稅之便宜措施，非所有權歸屬之證明。且建築法第
    70條第1項係規定：建築工程完竣後，由起造人會同承造人
    及監造人申請使用執照。同法第12條第1項前段則規定：本
    法所稱建築物之起造人為建照該建築物之申請人。由此可知
    ，起造人僅為建照建築物之申請人，於工程完竣後得申請使
    用執照，非必然即為建築物所有權人。建築物於辦妥保存登
    記時，固以登記名義人為所有權人，於未辦妥保存登記前，
    應以出資起造人為建物所有權人。
  (二)系爭土地上之建物，依建築先後可分為原告陳稱之「丙○○
    建物」（即門牌為台南市○○區○○路4段122巷272弄31號
    建物）及「被告建物」（即門牌為台南市○○區○○路4段1
    22巷272弄18之49號建物），經本院調查後，兩造均不爭執
    「丙○○建物」與「被告建物」均為三母宮信徒出資起造（
    詳見不爭執事項(三)所載），且「丙○○建物」為原始起造建
    物，「被告建物」則於原有建物旁陸續增建之建物。而原有
    建物於嗣後增建時，並未拆除，僅進行內部整修及裝潢，牆
    壁則由木造改以石棉瓦代替之情，業經證人蔡佑凱到庭證述
    在卷，兩造對此亦不爭執。則因原有建物為主建物，陸續增
    建建物面積雖大於原有建物，但係依附原有建物結構而興建
    ，與原有建物結合成為原有建物一部分，故系爭土地上之建
    物，應非原告陳稱之「丙○○建物」及「被告建物」二獨立
    建物，僅為一獨立建物。又該獨立建物雖由丙○○出名為起
    造人申請使用執照，但丙○○業已自陳為幫助建物就地合法
    ，才以自己名義申請使用執照，並非實際出資起造之人。因
    此，該建物既為三母宮信徒出資起造，應屬三母宮信徒共有
    之財產，而非被告或丙○○單獨所有。
五、承上調查，系爭土地上之建物，係未辦保存登記建物，由三
    母宮信徒出資起造，為三母宮信徒共有之財產。原告若主張
    該建物無權占有丙○○之土地，其可代位丙○○訴請拆屋還
    地，應以該建物有處分權能之人為被告，然其僅因乙○○○
    出名為該建物納稅義務人，即以乙○○○為被告提起本件訴
    訟，即非正當，應予駁回。
六、本件事證已臻明確，兩造其餘關於系爭土地上之建物是否無
    權占用系爭土地？或丙○○對於被告有無權利存在及原告是
    否可代位丙○○行使權利之攻擊、防禦或答辯，已無調查審
    認之必要，爰不再論述，併此敘明。
七、結論：原告之訴為無理由，依民事訴訟法第78條，判決如主
    文。
中　　華　　民　　國　　94　　年　　6 　　月　 16 　　日
                  民事第四庭    法　官　許蕙蘭
以上正本係照原本作成
如對本判決上訴，須於判決送達後20日內向本院提出上訴狀
中　　華　　民　　國　　94　　年　　6 　　月　　17　　日
                                書記官　謝文心
